臺灣高等法院高雄分院刑事判決　　　　 96年度上易字第112號
上　訴　人　臺灣高雄地方法院檢察署檢察官
被　　　告　甲○○
　　　　　　　　　　中華民國臺灣地區旅行證號：
　　　　　　　　　　現在臺灣高雄女子監獄執行中
上列上訴人因被告偽造文書案件，不服臺灣高雄地方法院95年度
易字第1751號中華民國95年12月29日第一審判決（起訴案號：臺
灣高雄地方法院檢察署95年度偵字第15836 號），提起上訴，本
院判決如下：
    主  文
上訴駁回。
    理  由
一、公訴意旨略以：被告甲○○明知大陸地區人民非經主管機關
    許可，不得進入臺灣地區，且與臺灣地區人民劉信宏（另案
    經臺灣高雄地方法院以95年度訴字第4181號判處有期徒刑10
    月，現上訴由本院以96年度上訴字第464 號案件審理中）無
    結婚之真意，仍欲以假結婚真入境之方式非法進入臺灣地區
    ，而與劉信宏共同基於明知為不實之事項而使公務員登載於
    職務上所掌公文書之犯意聯絡，於民國90年12月31日，向大
    陸福建省福州市民政局辦理結婚登記並經福州市公證處公證
    後，由劉信宏先行返回臺灣。隨於91年1 月25日由劉信宏持
    上開公證處核發之公證書，向財團法人海峽交流基金會（下
    稱海基會）取得認證書，復於同日持上開結婚證明書、公證
    書及認證書，向高雄縣美濃鎮戶政事務所辦理結婚登記，使
    承辦戶籍登記之公務員將劉信宏與被告結婚之不實事項登載
    於職務上所掌之戶籍登記簿並發給戶籍謄本，足生損害於戶
    政機關對戶政管理之正確性。再由劉信宏陸續於附表編號(一)
    至(三)所示時間以探親或探病事由，填寫「大陸地區人民進入
    臺灣地區旅行證申請書」，並檢具附表編號(一)至(三)所示之文
    件，向內政部警政署入出境管理局（下稱境管局）行使，以
    申請被告入境來臺之手續，經境管局承辦公務員實質審核後
    ，於附表編號(一)、(二)所示時間准予核發被告中華民國臺灣地
    區旅行證，使被告得於附表編號(一)、(二)所示時間非法入境來
    臺，因認被告涉犯刑法第216 條、第214 條行使使公務員登
    載不實文書罪云云。
二、按被告以外之人於審判外之言詞或書面陳述，除法律有規定
    者外，不得作為證據，刑事訴訟法第159 條固定有明文，惟
    被告以外之人於審判外之陳述，雖不符同法第159 條之1 至
    之4 規定，而經當事人於審判程序同意作為證據，法院審酌
    該言詞陳述或書面陳述作成時之情況，認為適當者，亦得為
    證據。又當事人、代理人或辯護人於法院調查證據時，知有
    第159 條第1 項不得為證據之情形，而未於言詞辯論終結前
    聲明異議者，視為有前項之同意，此亦據同法159 條之5 規
    定甚明。查證人劉信宏於警詢中及於95年8 月18日偵查中未
    經具結之陳述，及內政部警政署入出境管理局勤務指揮中心
    治安情報、一般事件紀錄（通報）單、高雄縣美濃鎮戶政事
    務所95年7 月14日美濃戶字第0950002108號函暨附件、內政
    部警政署入出境管理局95年7 月19日境信雲字第0951073046
    0 號函檢附之出國日期證明書、大陸地區人民進入臺灣地區
    旅行證申請書、內政部警政署入出境管理局不予許可處分書
    、中華民國臺灣地區補出境申請書、大陸地區人民進入臺灣
    地區保證書、診斷證明書、海基會認證書、福建省福州市公
    證處公證書、福建省福州市結婚證書，大陸地區人民基本資
    料對照表暨照片10張、內政部警政署入出境管理局95年11月
    28日境信伶字第0951098855 0號函暨大陸地區人民甲○○入
    出國日期證明書及申請入出境相關資料各1 份、高雄縣政府
    警察局旗山分局95年12月6 日高縣旗警戶字第09 50013308
    號函暨甲○○流動人口登記聯影本3 件、大陸同胞來台查詢
    程式資料表7 張，雖均為被告以外之人於審判外之言詞或書
    面陳述，屬於傳聞證據，惟被告甲○○於原審及本院準備程
    序及審判程序均未對於上開證據爭執其證據能力並同意引為
    證據，本院審酌上開言詞及書面陳述作成時之證據取得過程
    並無瑕疵，且與待證事實具有關連性等情況，認為適當，應
    認依刑事訴訟法第159 條之5 第1 項之規定，得為證據，而
    有證據能力。
三、按犯罪事實應依證據認定，無證據不得認定犯罪事實；不能
    證明被告犯罪者，應諭知無罪之判決，刑事訴訟法第154 條
    第2 項、第301 條第1 項分別定有明文。次按事實之認定，
    應憑證據，如未能發現相當證據，或證據不足以證明，自不
    能以推測或擬制之方法，為裁判基礎；且認定不利於被告之
    事實須依積極證據，苟積極證據不足為不利於被告事實之認
    定時，即應為有利於被告之認定；另認定犯罪事實所憑之證
    據，雖不以直接證據為限，間接證據亦包括在內，然而無論
    直接證據或間接證據，其為訴訟上之證明，須於通常一般之
    人均不致有所懷疑，而得確信其為真實之程度者，始得據為
    有罪之認定，倘其證明尚未達到此一程度，而有合理之懷疑
    存在而無從使事實審法院得有罪之確信時，即應由法院為諭
    知被告無罪之判決（有最高法院40年台上字第86號、30年台
    上字第816 號、76年台上字第4986號判例意旨參照）。
四、公訴人認被告涉犯偽造文書之犯行無非以被告與劉信宏辦理
    結婚登記後長期未同住，且2 人並未發生性行為亦未舉行婚
    宴，劉信宏之母親即證人劉黃玉英更無法指認被告係與其子
    劉信宏結婚之大陸女子，足見2 人係假結婚等語為論據。訊
    據被告固坦承與劉信宏辦理結婚之事實，然堅決否認有何假
    結婚偽造文書犯行，辯稱：因伊來臺後發現劉信宏實際家境
    及工作情況，與其在大陸時跟伊所述有明顯之差異，且劉信
    宏並無工作，復有賭博、抽煙習性，兩人常為此爭吵，伊為
    散心才離開住家北上找朋友，並非假結婚等語。經查：
  (一)被告與劉信宏於90年12月31日，向大陸福建省福州市民政局
    辦理結婚登記並經福州市公證處公證後，由劉信宏於91年1
    月25日持上開結婚證書向高雄縣美濃鎮戶政事務所申辦結婚
    登記乙節，有高雄縣美濃鎮戶政事務所95年7 月14日美濃戶
    字第0950002108號函暨所附之結婚登記申請書、公證書、財
    團法人海峽交流基金會證明書在卷可稽，是被告與劉信宏辦
    有結婚登記乙情應堪認定。
  (二)被告於原審審理中調查證據時，經檢察官先行詢問被告，被
    告供稱：伊係透過堂姑魏秀欽與劉信宏介紹認識，劉信宏當
    時在大陸1 個多月，其在大陸期間都住在介紹人「洪姐」家
    中，當時在大陸並未辦酒席，但有在火車站附近餐廳宴請父
    、母、姐、弟等家人及介紹人魏秀欽、「洪姐」吃飯，菜色
    多為海產類，劉信宏當時有拿1 萬元人民幣直接交給伊當聘
    金，並沒有送其他金飾或珠寶，結婚後，伊仍回家中居住，
    劉信宏則仍住在「洪姐」家中，伊第一次從小港機場入境是
    劉信宏開紅色的車子去接機，接機後2 人直接回劉信宏美濃
    家中，劉信宏家裡是3 房1 廳之平房，只有1 間衛浴設備，
    家中只有劉信宏行動不方便的母親在，伊與劉信宏住在靠廚
    房旁邊的房間，伊在他家住了約1 個多月，伊與劉信宏並未
    發生性行為是因為伊想多瞭解劉信宏之家庭情況，但伊後來
    發現劉信宏賭博、抽煙，也沒有在工作，跟其在大陸對伊所
    說之情況不同，伊很生氣，兩人常吵架，為散心才去台北找
    朋友，是劉信宏開車載伊去火車站，並幫伊買火車票，送伊
    上台北，伊當時並未將所有行李帶走，後來伊為辦理延展居
    留，曾2 次回美濃，都是劉信宏去接伊等語（見原審95 年
    12月15日審理筆錄），而證人劉信宏於原審審理中證稱：伊
    去大陸1 個多月，都住在介紹人「阿珠」家中，陸續由「阿
    珠」找人與伊相親，伊相親時因要娶太太，講的比較誇張，
    說伊經濟狀況、收入不錯，且有房子，結婚時係由媒人帶去
    辦理手續後，在火車站附近餐廳請被告家人及媒人吃飯，菜
    色多是海產，伊並未送禮物但有直接交給被告1 萬元人民幣
    當聘金，因為媒人怕收不到紅包，所以婚後被告仍然住她家
    ，伊仍住「阿珠」家中，被告入臺係伊開紅色車子去接機，
    然後直接回美濃家中，伊原在車行工作，回臺後因前往大陸
    請假時間太長而失業；被告方面之介紹人是被告姑姑「魏秀
    真」，被告不高興伊未給其來臺機票錢，事後伊要求與被告
    同房，被告都拒絕，約1 個多月後，被告要去台北找朋友，
    伊就開車送她去火車站搭火車，被告當時並未將所有行李拿
    走，事後被告只有要辦證件時才回來，都是伊去接她，因伊
    年逾4 旬才第一次結婚，為想挽回被告才一直配合等語（見
    原審95年12月15日審理筆錄）。參諸上開被告在劉信宏行交
    互詰問前所述其與劉信宏認識過程、結婚宴客情況、接機後
    回美濃之過程、及事後如何搭車離開證人劉信宏家中各節，
    核與劉信宏上開證述情節大致相符。雖被告與劉信宏所述之
    介紹人「洪姐」、「阿珠」稱謂容有不同，惟因介紹人係與
    被告、劉信宏短時間接觸，且上開稱謂一為稱姓一為名字，
    尚難遽此即認2 人所述有所矛盾而不予採信。
  (三)再以被告與劉信宏所各自描述之情況而觀，若非確有結婚實
    情，其等對上開各項細節應無法在未同時在場聽聞他方說法
    之情況下為如此充分一致之表述。另原審再於審理中諭令被
    告與劉信宏分別繪製劉信宏美濃住家格局，2 人所繪格局亦
    屬一致，有被告與劉信宏分別繪製之現場圖在卷可稽，雖被
    告標示其與劉信宏一同居住在廚房旁邊之房間，與劉信宏標
    示被告住居於廚房旁邊房間，其則另居於隔壁房間乙節略有
    出入，然被告與劉信宏均承認2 人並未發生性行為，且2 人
    間常有爭吵，則於此情況下2 人分居一房尚不違反經驗法則
    ，被告或係為恐因2 人分房而遭為不利之認定，乃故意標示
    為同房，然此並無礙於本院認定其等標示上開房間格局相同
    之事實，故上開情節，已有異於一般假結婚入境之女子多全
    然不知其人頭丈夫住家格局之情形。
  (四)再參諸劉信宏於被告2 次申請入臺時均出具保證書，並於被
    告首次入境時前往接機，2 次陪同辦理延展居留等情，此亦
    經被告及劉信宏一致陳明在卷，並有內政部警政署入出境管
    理局95年11月28日境信伶字第095109 88550號函暨附件1 份
    在卷可佐，劉信宏並分別於91年4 月1 日、同年6 月22日、
    同年10月28日在其美濃住所為被告申報流動人口登記，亦有
    高雄縣政府警察局旗山分局95年12月6 日高縣旗警戶字第09
    50013308號函暨附件在卷可稽，更與一般假結婚之人頭丈夫
    於假結婚之妻子達成入臺目的後即不會再為之處理任何申報
    流動人口事宜迥異。
  (五)而劉信宏之母劉黃玉英於偵查中證稱：伊知道劉信宏有娶大
    陸女子叫阿燕，來臺與伊等同住約1 個多月，和劉信宏吵架
    就跑了等語（見95年度偵字第15836 號卷第56頁），亦與被
    告所述與劉信宏同居1 個月餘後離家之情相符，劉黃玉英雖
    無法由檢察官所提供之照片中辨識出被告，惟被告於91 年
    間入境後僅在劉信宏家中居住1 個月餘，劉黃玉英於4 年後
    僅依照片辨識被告而無法認出亦屬人情之常，尚難據此遽為
    不利於被告之認定。
  (六)又一般假結婚者來臺多從事色情或高風險行業以求賺取高額
    利潤之金錢，然依被告所供僅在餐廳打工並未見有從事何種
    非法行為之相關紀錄，亦與一般假結婚者有異。故以前述被
    告與證人劉信宏描述之結婚過程情節、住家格局、證人劉信
    宏申報流動人口及陪同延展居留情況、證人劉黃玉英之證述
    、被告滯留臺灣所從事之工作各情而觀，被告係來臺後見劉
    信宏並無工作，經濟狀況不佳，乃萌生去意；劉信宏因年逾
    4 旬才第一次結婚為想挽回婚姻才配合被告辦理相關居留手
    續，又因被告與劉信宏（49年2 月12日生）差距20歲，劉信
    宏復於結婚前對被告謊稱其經濟狀況，故被告來臺後眼見情
    況並非劉信宏所言而心生埋怨，拒絕與劉信宏同房，劉信宏
    衡情心中有愧亦不敢強求被告履行夫妻義務，2 人乃未發生
    性行為等情事，應尚無違反經驗法則，而非不能採信。是被
    告與劉信宏當初應確有結婚真意而非假結婚乙節應堪認定。
    此外，復查無其他證據可資認定被告有何假結婚之偽造文書
    犯行，公訴人所指被告上開犯罪事實，尚屬無法證明。
五、原審因而以不能證明被告犯行使使公務員登載不實文書罪，
    而為被告無罪之諭知，核無違誤；檢察官上訴意旨，仍執前
    詞，指摘原判決不當，為無理由，應予駁回。
六、被告另被訴共同行使變造特種文書罪嫌部分，業經原審判處
    有期徒刑2 月確定，併此敘明。
據上論結，應依刑事訴訟法第368條，判決如主文。
本案經檢察官沈紹嘉到庭執行職務。
中　　華　　民　　國　　96　　年　　3 　　月　　14　　日
                  刑事第七庭    審判長法  官  莊飛宗
                                      法  官  孫啟強
                                      法  官  邱明弘
以上正本證明與原本無異。
不得上訴。
中　　華　　民　　國　　96　　年　　3 　　月　　14　　日
　　　　　　　　　　　　　　　　　　 書記官   黃玉珠
附表：
 ┌──┬────┬──────────────┬─────────┬─────┐
 │編號│申請時間│檢具之文件                  │核發文件時間及證號│入境時間  │
 ├──┼────┼──────────────┼─────────┼─────┤
 │一  │91.1.29 │大陸地區人民進入臺灣地區保證│91年2月5日核發第  │91.3.26   │
 │    │        │書、海基會認證書、福建省福州│0000000000號旅行證│          │
 │    │        │市民政局結婚證明書          │                  │          │
 ├──┼────┼──────────────┼─────────┼─────┤
 │二  │91.9.25 │大陸地區人民進入臺灣地區保證│91年9月30日核發第 │91.10.2   │
 │    │        │書、診斷證明書              │0000000000號旅行證│          │
 ├──┼────┼──────────────┼─────────┼─────┤
 │三  │91.12.31│中華民國臺灣地區補出境申請書│未核准            │          │
 │    │        │                            │                  │          │
 └──┴────┴──────────────┴─────────┴─────┘
